【裁判字號】    89,判,470
【裁判日期】    890224
【裁判案由】    綜合所得稅
【裁判全文】
行  政  法  院  判  決                            八十九年度判字第四七○號
    原      告  乙○○
                          送達.
    被      告  財政部臺灣省南區國稅局
右當事人間因綜合所得稅事件，原告不服行政院中華民國八十七年十二月二日台八八
訴字第五三七八六號再訴願決定，提起行政訴訟。本院判決如左︰
    主  文
原告之訴駁回。
    事  實
緣被告以邱王美蓮八十四年度綜合所得稅結算申報，列報原告為扶養親屬，惟原告八
十四年度有薪資所得等計新台幣（下同）一、二四七、四○三元，不符合受邱王美蓮
扶養條件，應各別申報，乃採有利於原告之計算方式，將原由邱王美蓮列報為扶養親
屬之邱解春英（原告之母）、邱柏翔、邱柏億、邱于貞（以上三人為原告之姪子、姪
女）等四人改列由原告扶養，發單課徵原告當年度綜合所得稅二六、九一四元。原告
不服，申經復查結果，未准變更，乃循序提起行政訴訟。茲摘兩造訴辯意旨於次：
原告起訴意旨略謂︰一、按「納稅義務人及其配偶之同胞兄弟、姊妹未滿二十歲者，
或滿二十歲以上，而因在校就學、或因身心殘障、或因無謀生能力，受納稅義務人扶
養者。得申報為扶養親屬申報減除免稅額。」為所得稅法第十七條第一項第三目所明
定。依前揭規定，納稅義務人及配偶之同胞兄弟、姊妹在下列四種條件下，均可列為
納稅義務人之扶養親屬：1.未滿二十歲。2.滿二十歲以上，而因在校就學。3.滿二十
歲以上，因身心殘障。4.滿二十歲以上，因無謀生能力。查原告為邱松桂之胞弟，八
十四年就讀於國立台灣工業技術學院博士班之學生，具有正式學籍，依前揭規定列為
邱松桂及配偶之扶養親屬，依法自無不合。二、次查鈞院五九判四二九號判例：「修
正所得稅法第十五條規定：『納稅義務人之配偶及合於本法第十七條規定得申報減除
扶養親屬免稅額之受扶養親屬，有前條各類所得者，應由納稅義務人合併申報課稅』
。此與舊所得稅法第十五條規定必須受扶養之親屬不能獨立生活，始由納稅義務人合
併申報課稅之情形，不盡相同，故凡合於所得稅法第十七條得為申報寬減額之受扶養
親屬，不問其能否獨立生活，苟有同法第十四條之各類所得，均須由納稅義務人合併
申報課稅。」足見現行所得稅法第十五條規定之意旨，凡合於所得稅法第十七條規定
得為申報寬減額之受扶養親屬，不問其能否獨立生活，均得合併申報。是原告是否所
得高於納稅義務人或能否獨立生活，均非所問，否則即回歸舊法合併申報之條件為「
應以不能獨立生活而必須受扶養親屬者為限」（鈞院五五判六號判例參照）足見被告
仍以舊法之立法意旨審理本案。與修正後之所得稅法第十五條規定之意旨不合。三、
次按「認定事實，須憑證據，不得出於臆測，此項證據法則，自為行政訴訟所適用。
」鈞院六十一判字第七○號著有判例。查被告僅以原告八十四年度全年所得總額遠超
過納稅義務人，即認定與所得稅法第十七條第一項第一款第三目規定之受納稅義務人
扶養之要件不合，顯為臆測推斷。蓋原告有所得與前揭規定4.之無謀生能力即有相當
衡量標準，但扶養與否是一個事實，並非能以所得高低加以推定扶養事實之有無，甚
而以此否定扶養之法定權利及義務。被告僅以原告有相當所得即不得申報為受扶養親
屬。顯對原告除在學之條件之外，再加上無謀生能力為條件。顯與所得稅法第十七條
第一項第四目規定之立法意旨不合，洵無可取。請判決撤銷一再訴願決定及原處分等
語。
被告答辯意旨略謂︰一、按「納稅義務人應於每年二月二十日起至三月底止，填具結
算申報書，向該管稽徵機關，申報其上一年度內構成綜合所得總額．．．」。次按「
按前三條規定計得之個人綜合所得總額，減除左列免稅額及扣除額之餘額，為個人綜
合所得淨額：一、免稅額：納稅義務人按規定減除其本人、配偶及合於左列規定扶養
親屬之免稅額．．．納稅義務人及其配偶之同胞兄弟、姊妹未滿二十歲者，或滿二十
歲以上，而因在校就學、或因身心殘障或因無謀生能力受納稅義務人扶養者。」分別
為所得稅法第七十一條第一項及第十七條第一項第一款第三目所明定。二、案外人邱
王美蓮辦理八十四年度綜合所得稅結算申報時，列報原告為扶養親屬，原核定以原告
八十四年度有薪資所得、利息所得等計一、二四七、四○三元之所得總額，不符受扶
養親屬條件，應各別申報，且採有利於原告之計算方式，自行將原由邱王美蓮列報為
扶養親屬之邱解春英、邱柏翔、邱柏億、邱于貞等四人改列由原告扶養，發單補徵原
告當年度綜合所得稅二六、九一四元，並無不合。三、按「所得稅法有關個人綜合所
得稅『免稅額』之規定，其目的在以稅捐之優惠使納稅義務人對特定親屬或家屬盡其
法定扶養義務」為司法院釋字第四一五號解釋所闡明，而本案經查納稅義務人於辦理
綜合所得稅結算申報時，雖有權選擇申報方式，然仍須於法律規定範圍內，今原告雖
於當年度就讀於國立台灣工業技術學院，惟當年亦取自私立華夏工商專科學校薪資一
、一五二、六五三元，有扣繳憑單可稽，至納稅義務人邱王君及其配偶全年所得計二
一五、四○七元，茲依一般社會通念，扶養係指長期提供生活所需而為扶助與贍養之
意，本件原告全年所得總額遠超過案外人邱王美蓮全年所得總額達五．七九倍之多，
足見與同法第十七條第一項第一款第三目規定，受納稅義務人扶養之要件不合，且原
告既未舉證證明受扶養事實，是被告否准其受邱王君扶養，並無違誤，又參照鈞院六
十七年八月一日六十七年度判字第五○四號判決「．．．案經被告查得原告之母林周
綿，未滿六十歲，當年度有營利及利息所得，計達四十萬元之鉅，未符受扶養要件，
否准原告申報減除扶養親屬寬減額並分別計課綜合所得稅，並無不合。」意旨，是原
告所稱顯無理由。至訴稱依現行所得稅法第十五條規定意旨，凡合於所得稅法第十七
條規定得為申報寬減額之受扶養親屬，不問其能否獨立生活，均得合併申報，而被告
仍以舊法立法意旨審理本案，與現行規定不合乙節，經查被告係就現行扶養親屬寬減
額規定而為審理，其既不符合受扶養要件，依法自應各別申報，且獨立生活與否，與
受扶養係屬二事，是原告所稱顯有誤解，又訴稱被告以原告八十四年度全年所得總額
遠超過納稅義務人，即認定與所得稅法第十七條規定之受納稅義務人扶養要件不合，
顯為臆測推斷，且對原告除在學條件外，再加上無謀生能力為條件，與所得稅法第十
七條規定立法意旨不合乙節，查依前揭司法院釋字及所得稅法第十七條第一項規定意
旨，其仍應有受納稅義務人扶養之事實，始得申報減除受扶養親屬寬減額，又是否符
合減除扶養親屬寬減額，依法自應由原告舉證證明，原告既未盡舉證責任，被告予以
否准，並無不合。請判決駁回原告之訴等語。
    理  由
一、按「納稅義務人應於每年二月二十日起至三月底止，填具結算申報書，向該管稽
徵機關申報其上一年度內構成綜合所得總額。」次按納稅義務人及其配偶之同胞兄弟
、姊妹未滿二十歲者，或滿二十歲以上，而因在校就學、或因身心殘障或因無謀生能
力受納稅義務人扶養者，得申報減除其扶養親屬免稅額，為行為時所得稅法第十七條
第一項第一款第三目所明定。
二、查案外人邱王美蓮為原告之兄嫂，辦理八十四年度綜合所得稅結算申報時，列報
原告為其扶養親屬之一。被告核定原告當年度之薪資、利息所得共為一、二四七、四
○三元，而邱王美蓮及其配偶全年之所得為二一五、四○七元，原告全年所得為邱王
美蓮等之五．七九倍，顯無受邱王美蓮扶養之事實，不符合列報為受扶養親屬之規定
，因而採有利於原告之方式，分別申報，並將原申報由邱王美蓮扶養之邱解春英、邱
柏翔、邱柏億、邱于貞等四人改列為受原告扶養，並發單補徵原告當年度綜合所得稅
二六、九一四元，於法並無不合，對於原告亦無不利。訴願及再訴願決定予以維持，
亦無違誤。
三、原告雖主張：其為邱王美蓮之夫弟，且就讀於國立台灣工業技術學院博士班，符
合所得稅法第十七條第一項第一款第三目，納稅義務人及其配偶之同胞兄弟、姊妹滿
二十歲以上，而因在校就學者，即得申報為受扶養親屬之規定，並以該條並無「不能
獨立生活並受扶養」之限制云云。
四、按司法院就個人綜合所得稅有關受扶養親屬免稅之規定，曾於釋字第四一五號闡
述稱「所得稅法有關個人綜合所得『免稅額』之規定，其目的在以稅捐之優惠，使納
稅義務人對特定親屬或家屬盡其法定扶養義務」，故有關扶養親屬免稅之規定，實係
基於法定扶養義務之考慮。又按民法第一千一百十四條規定「左列親屬間互負扶養義
務：一、直系血親相互間。二、夫妻之一方，與他方之父母同居者，其相互間。三、
兄弟姊妹相互間。四、家長家屬相互間。」及第一千一百十六條之一規定，「夫妻互
負扶養義務」。同法第一千一百十七條第一項又規定，受扶養權利者以不能維持生活
且無謀生能力者為限。但無謀生能力之限制於直系血親尊親屬及配偶間不適用之（民
法第一千一百十七條第二項、第一千一百十六條之一參照）。故特定親屬間依法固互
負扶養義務，惟扶養義務實際上是否發生，仍應以受扶養權利人是否符合民法第一千
一百十七條規定「不能維持生活且無謀生能力」之條件而定，並非有民法第一千一百
十四條規定之特定親屬關係者，即發生扶養義務。本件原告為案外人邱王美蓮之夫弟
，其現就讀於國立台灣工業技術學院博士班，雖為兩造所不爭執，但原告全年之所得
高達一、二四七、四○三元，為案外人邱王美蓮及其配偶全年所得二一五、四○七元
之五．七九倍，原告之收入足以維持其生活且有謀生能力，無受邱王美蓮扶養之必要
，對邱王美蓮或其配偶即原告之兄邱松桂並無扶養請求權，依雙方之所得，亦可認原
告無受扶養之事實，被告認其不能列報為邱王美蓮之受扶養親屬而減除親屬寬減額，
應自行申報，於法並無不合。原告起訴論旨核無理由，應予駁回。
據上論結，本件原告之訴為無理由，爰依行政訴訟法第二十六條後段，判決如主文。
中    華    民    國     八十九      年      二      月     二十四      日
                    行 政 法 院 第 三 庭
                                審 判 長 評  事      曾  隆  興
                                         評  事      鄭  淑  貞
                                         評  事      林  家  惠
                                         評  事      徐  瑞  晃
                                         評  事      張  瓊  文
右  正  本  證  明  與  原  本  無  異
                                         法院書記官  賀  瑞  鸞
中    華    民    國     八十九      年      二      月     二十五      日


司法院資訊處製作；財團法人民間司法改革基金會備份。
